【裁判字號】    99,台上,1865
【裁判日期】    990330
【裁判案由】    違反毒品危害防制條例
【裁判全文】
最高法院刑事判決            九十九年度台上字第一八六五號
上  訴  人  台灣高等法院檢察署檢察官
被      告  甲○○
            乙○○
            丙○○
上列上訴人因被告等違反毒品危害防制條例案件，不服台灣高等
法院中華民國九十九年一月二十日第二審判決（九十八年度上訴
字第三六一六號，起訴案號：台灣板橋地方法院檢察署九十六年
度偵字第一二一八一、一四四一二、一四四一三、一四四一四號
），提起上訴，本院判決如下：
    主  文
原判決關於如其附表一所示甲○○販賣第一級毒品三罪部分撤銷
，發回台灣高等法院。
其他上訴駁回。
    理  由
一、撤銷部分
原判決撤銷第一審關於被告甲○○如原判決附表（下稱附表）一
部分之科刑判決，改判甲○○販賣第一級毒品三罪（如附表一所
示，各處有期徒刑七年、五年、五年，併為相關從刑之諭知），
固非無見。
惟查：（一）、主文乃法院標明被告犯罪所為判決之結果，為判
決書應記載之事項，其內容必須與事實理由及適用法條相連貫，
若有衝突，即非適法。原判決事實認定：甲○○與許鴻禧完成民
國九十六年五月二十四日下午四時毒品海洛因交易後，在台北縣
三重市○○街一五九巷二號附近為警查獲，並當場扣得其持有、
預備供販賣之海洛因五包（合計淨重一點四公克）。復在台北縣
三重市○○街八十七號三樓之金宮旅社內，扣得其所有、供販賣
海洛因所用之G-PLUS行動電話一支、分裝袋一百五十五只，另扣
得與本案無關之海洛因一包（淨重零點一三公克）、經稀釋之海
洛因三包（合計淨重四點五三公克）等情，於理由關於宣告沒收
部分則說明：扣案海洛因五包（計淨重四點五五公克），係甲○
○持有而預備供販賣之物，應依毒品危害防制條例第十八條第一
項前段規定宣告沒收銷燬之，另扣案海洛因一包（淨重零點一三
公克）、經稀釋之海洛因三包（淨重四點五三公克），並無證據
證明與本案有關，爰不予宣告沒收等語。關於宣告沒收銷燬之毒
品海洛因，誤認為淨重四點五五公克（實為一點四公克），已有
未妥。而判決主文欄第二項更諭知：「扣案如附表二所示之海洛
因均沒收銷燬之」（包含海洛因五包淨重一點四公克、一包淨重
零點一三公克、經稀釋之海洛因三包淨重四點五三公克），致主
文之記載與理由之說明，互相齟齬，不無判決主文與理由矛盾之
違誤。（二）、採為判決基礎之證據資料，必須經過調查程序，
而顯出於審判庭者，始與直接審理主義符合，否則其所踐行之訴
訟程序，即屬違背法令。本件原審採為判決基礎之重要證據並諭
知沒收之扣案G-PLUS行動電話一支（含0000000000號
ＳＩＭ卡一張）、分裝袋一百五十五只，於審判期日，未依刑事
訴訟法第一百六十四條、第一百六十五條第一項之規定，踐行調
查程序向被告提示、宣讀或告以要旨，使其有辯解之機會，而逕
採為認定被告犯罪之論據，不但與直接審理法則有違，且有應於
審判期日調查之證據未予調查之違誤。（三）、以營利為目的販
入毒品，經多次販賣後，持有剩餘毒品被查獲，其各次販賣毒品
行為，固應併合處罰。惟該持有剩餘毒品之低度行為，應僅為最
後一次販賣毒品之高度行為所吸收，不另論罪，故就該查獲之剩
餘毒品，祇能於最後一次之販賣毒品罪宣告沒收銷燬，不得於各
次販賣毒品罪均宣告沒收銷燬。依原判決所載，甲○○係犯販賣
第一級毒品三罪（即附表一所示），其最後一次販賣第一級毒品
之時間，為九十六年五月二十四日下午四時（即附表一編號三所
示），而警方係於該次交易完成後，在台北縣三重市○○街一五
九巷二號附近查獲甲○○，並當場扣得其持有之海洛因五包合計
淨重一點四公克。倘若無訛，前開海洛因似在被告最後一次販賣
海洛因之後，始為警查扣，應僅為前開被告最後一次販賣海洛因
予許鴻禧之高度行為所吸收，即祇能於該次販賣海洛因予許鴻禧
之販賣第一級毒品罪項下沒收銷燬。原判決卻一併於本件被告其
餘販賣第一級毒品罪項下，宣告沒收銷燬前開扣案之海洛因及沒
收其包裝袋，自屬違誤。以上或為上訴意旨所指摘，或為本院得
依職權調查之事項，應認原判決關於甲○○附表一部分有撤銷發
回更審之原因。
二、上訴駁回部分
按刑事訴訟法第三百七十七條規定，上訴於第三審法院，非以判
決違背法令為理由，不得為之。是提起第三審上訴，應以原判決
違背法令為理由，係屬法定要件。上訴第三審法院之案件，是否
以判決違背法令為上訴理由，應就上訴人之上訴理由書狀加以審
查，如果上訴理由書狀並未依據卷內訴訟資料，具體指摘原判決
不適用何種法則或如何適用不當，或所指摘原判決違法情事，顯
與法律規定得為第三審上訴理由之違法情形，不相適合時，均應
認其上訴為違背法律上之程式，予以駁回。本件公訴意旨略以：
被告丙○○、乙○○、甲○○三人涉有如附表三所示之犯行，因
認渠等涉犯毒品危害防制條例第四條第一項之販賣第一級毒品、
同條例第四條第二項之販賣第二級毒品罪嫌云云。原判決依審理
結果，認被告三人此部分犯罪均屬不能證明，因而維持第一審此
部分諭知被告三人皆無罪之判決，駁回檢察官在第二審之上訴，
已詳述其調查、取捨證據之結果及得心證之理由。檢察官上訴意
旨略以：甲○○於警詢、偵查中具結，就如何與乙○○、丙○○
共同販賣毒品，及丙○○於偵查中，就如何與甲○○共同販賣毒
品，均已供述甚詳，互核相符，且有監聽譯文可憑，原判決於理
由欄內僅以甲○○於審理中翻供，即認被告三人無販毒行為，對
於渠等在偵查中所供及通訊監察譯文何以未能採信，並未詳加敘
述，顯屬理由不備。又原判決就起訴書所載乙○○九次販賣第一
級、第二級毒品諭知無罪部分，其中第八次，係於九十六年五月
二十日七時五十九分，販賣第一級毒品海洛因零點一公克予證人
許鴻禧，然此與卷附通訊監察譯文相符，且經甲○○於上述偵查
中指訴明確。而證人許鴻禧為指證甲○○販賣第一級毒品之人，
持用電話為0000000000號，然證人許鴻禧於審理中並
未到庭說明，原判決就此部分，亦未於無罪理由說明，而此項客
觀上應行調查之證據，又非不易調查或不能調查，而未依法加以
調查，即有應於審判期日調查之證據未予調查之違法云云。惟查
原判決以甲○○於警詢及偵查時雖坦承有上述犯行，嗣於第一審
審理時即翻異前詞，否認有販賣毒品情事，自難以其前後不一之
自白，而無其他補強證據情況下，遽認被告三人有共同販賣毒品
之犯行。至於依法實施通訊監聽所取得證人之對話紀錄，固得採
為證據，然此與證人在實施刑事訴訟之公務員訊問時所為之供述
相較，就程序之公開言，前者憑信力較不如後者。因證人作證需
具結，倘有虛偽陳述，應負偽證罪責。況被告之自白為親自歷境
，尚須與事實相符，並有其他佐證以資補強，始足採為論罪依據
。是證人之監聽所得對話紀錄，更須受此限制自明。公訴人認甲
○○、丙○○及乙○○販賣海洛因、安非他命予真實年籍、姓名
不詳、綽號「武宏」、「蟑螂」、「牛頭」、「小陳」、「萱萱
」、「狗兄」、「阿峰」、「某男」、「阿偉」等人，固以通訊
監察譯文為其依據，惟並未傳訊各該人士，以查明渠等是否確有
向甲○○、丙○○、乙○○購買海洛因或安非他命。經第一審傳
喚上開行動電話使用者到庭詰問後，其中「武宏」、「蟑螂」、
「牛頭之友人」無從查證；而證人羅月蕊、羅賢發及胡賢昌均稱
渠等非「牛頭」、「某男」之人；張雅琴、林風則經合法傳喚
未到，自無從確認渠等是否為「萱萱」、「阿峰」。至李初雄雖
可確認其係「狗兄」，然其堅決否認有與甲○○交易海洛因，甲
○○亦僅證稱當日是去收錢，不是去販賣海洛因等語。另丙○○
亦否認有向甲○○、乙○○購買安非他命。另上開通訊監察譯文
固能證明甲○○、丙○○、乙○○與各該人士確有如通訊監察譯
文所載之通話內容，然並不足以證明甲○○、丙○○、乙○○與
各該人士確有交易海洛因、安非他命犯行。此外，並無任何扣案
毒品或其他事證足以佐證，不足擔保甲○○於警詢、偵查部分之
自白憑信性，是甲○○上開自白不足為憑。故無法認定甲○○、
丙○○及乙○○有此部分犯行。公訴人雖主張第一審未依法拘提
證人張雅琴、林風以明詳情。證人胡賢昌於第一審亦證稱：伊
於案發時在監獄服刑，最有可能使用其手機者，為伊配偶，自應
傳喚證人胡賢昌之配偶到庭作證等語。原判決理由亦說明：張雅
琴、林風經原審按址傳喚，因查無此地址而遭退回，無法收受
送達，有送達證書及不能送達事由報告書在卷為憑，檢察官於原
審審理時亦捨棄傳喚。再者，胡賢昌配偶林靜怡經原審傳喚到庭
證稱伊所施用之毒品係向花蓮綽號「阿忠」之人購買，伊不認識
甲○○、丙○○、乙○○等語，自難單憑該等證人通聯紀錄，遽
予認定甲○○、丙○○及乙○○有公訴人所指之販賣毒品犯行等
情。經核原判決所為論述，均與卷證資料相符。至於起訴書所指
甲○○、乙○○於九十六年五月二十日上午七時五十九分許，在
台北縣三重市三重商工附近，以新台幣一千元之代價，出售零點
一公克海洛因予持用0000000000號行動電話門號之許
鴻禧部分，證人許鴻禧業經第一審依法傳喚到庭接受交互詰問，
其當庭證稱並未於九十六年五月二十日上午七時五十九分向乙○
○購買毒品海洛因等語（見第一審卷二第一四二至一四四頁），
而甲○○、乙○○亦均否認該次犯行。原審審理時檢察官亦未聲
請傳喚證人許鴻禧，原審未為無益之調查，並不違法，核無檢察
官上訴意旨所指應於審判期日調查之證據未予調查之違法情形。
至其餘上訴意旨對原判決究竟如何違背法令，未依卷內訴訟資料
為具體之指摘，徒憑己意，就屬原審採證認事職權之適法行使，
及原判決已經調查說明事項，任意指摘為違法，或重為單純事實
上之爭執，自不足據以辨認原判決已具備違背法令之形式要件。
檢察官就此部分上訴為違背法律上之程式，應予駁回。至於丙○
○轉讓第一級毒品部分，經第一審判決後，檢察官及丙○○均未
提起上訴，業已確定，併予敘明。
據上論結，應依刑事訴訟法第三百九十五條前段、第三百九十七
條、第四百零一條，判決如主文。
中    華    民    國  九十九  年    三    月   三十   日
                      最高法院刑事第二庭
                          審判長法官  莊  登  照
                                法官  陳  世  淙
                                法官  徐  昌  錦
                                法官  許  錦  印
                                法官  葉  麗  霞
本件正本證明與原本無異
                                      書  記  官
中    華    民    國  九十九  年    四    月    一    日
                                                      Ｅ

司法院資訊處製作；財團法人民間司法改革基金會備份。
